ACORDAO-COMPLETO-2580715

ACÓRDÃO 3315/2023 ATA 13/2023 - SEGUNDA CÂMARA

VISTOS, relatados e discutidos estes autos de tomada de contas especial instaurada pela Caixa Econômica Federal em desfavor de Cláudio Luis Schroder Vitória e Mauro Santos Nolasco, exprefeitos de Capão do Leão/RS, em razão do não cumprimento do objeto pactuado no Contrato de Repasse 263.93876;
ACORDAM os ministros do Tribunal de Contas da União, reunidos em sessão da 2ª Câmara, diante das razões expostas pelo relator, em:
9.1. julgar regulares com ressalvas as contas de João Serafim Quevedo e Mauro Santos Nolasco, dando-lhes quitação, com fundamento no art. 16, inciso II, da Lei 8.443/1992;
9.2. julgar irregulares as contas de Cláudio Luís Schroder Vitória, com fundamento nos arts. 1º, inciso I, e 16, inciso III, alíneas "b" e "c", da Lei 8.443/1992, c/c os arts 1º, inciso I, e 209, incisos II e III, do RI/TCU;
9.3. dar quitação do débito apurado nestes autos ao espólio de Cláudio Luís Schroder Vitória, tendo em vista o seu recolhimento perante os cofres do Tesouro Nacional;
9.4. notificar o Tribunal de Contas do Estado do Rio Grande do Sul sobre o teor desta deliberação, informando que o débito relacionado ao Contrato de Repasse 263.938-76, de responsabilidade do espólio de Cláudio Luís Schroder Vitória, foi quitado pelo município de Capão do Leão/RS;
9.5. remeter cópia da presente deliberação à Procuradoria da República no Estado do Rio Grande do Sul, nos termos do § 3º do art. 16 da Lei 8.443/1992, c/c o § 7º do art. 209 do Regimento Interno do TCU, para adoção das medidas cabíveis;
9.6. notificar a Caixa Econômica Federal e os responsáveis.

Tomada de contas especial em razão do não cumprimento do objeto pactuado em contrato de repasse, firmado entre o Ministério do Esporte e o Município de Capão do Leão/RS.

Segunda Câmara

Município de Capão do Leão - RS.

3. Responsáveis: Cláudio Luis Schroder Vitória (XXX.672.700-XX); João Serafim Quevedo (XXX.398.260-XX); Mauro Santos Nolasco (XXX.354.590-XX).

13.1. Ministros presentes: Augusto Nardes (na Presidência), Aroldo Cedraz e Vital do Rêgo (Relator).
13.2. Ministro-Substituto convocado: Marcos Bemquerer Costa.

VITAL DO RÊGO

Transcrevo a seguir, com os ajustes de forma pertinentes, o relatório elaborado pelo auditor da SecexTCE (peça 104) , cuja proposta foi acompanhada pelo escalão dirigente da unidade (peças 105-106) .
INTRODUÇÃO
Cuidam os autos de tomada de contas especial instaurada pela Caixa Econômica Federal, em desfavor de Cláudio Luís Schroder Vitória, Prefeito Municipal de Capão do Leão/RS no período de 1º/1/2013 a 31/12/2016, e de Mauro Santos Nolasco, Prefeito Municipal de Capão do Leão/RS no período de 1º/1/2017 a 31/12/2020, em razão do não cumprimento do objeto pactuado no Contrato de Repasse 263.93876/2008 (peça 3, p. 42-54) , que teve por objeto a implantação e modernização de infraestrutura para esporte recreativo e de lazer, no município de Capão do Leão/RS.
HISTÓRICO
Para a execução do Contrato de Repasse 263.93876/2008, estava prevista a importância total de R$ 116.295,00, sendo R$ 97.500,00 oriundos do Tesouro Nacional, e R$ 18.795,00 de contrapartida da convenente, sendo que apenas R$ 76.531,24 de recursos federais foram desbloqueados ao contratado, conforme abaixo registrado (peça 3, p. 4) :
	Data
	Valor (R$) 

	25/1/2012
	  1.526,58

	30/1/2012
	47.897,00

	10/9/2012
	27.107,66

O referido Contrato de Repasse teve vigência de 29/9/2008 a 30/12/2017, após diversas prorrogações (peça 3, p. 142) , com prazo para apresentação da prestação de contas até 1/3/2018.
O fundamento para a instauração da Tomada de Contas Especial, conforme consignado na matriz de responsabilização elaborada pelo tomador de contas (peça 3, p. 164) , foi a constatação da seguinte irregularidade: 
O motivo para a instauração da presente Tomada de Contas Especial é o não cumprimento do objeto pactuado. Houve a execução parcial de 78,49% do objeto pactuado; com o percentual executado e, no estágio atual em que as obras se encontram, o objeto não apresenta funcionalidade, não atingindo, portanto, o objetivo social proposto no plano de trabalho.
Os responsáveis arrolados na fase interna foram devidamente comunicados e, diante da ausência de justificativas suficientes para elidir a irregularidade e da não devolução dos recursos, instaurou-se a tomada de contas especial.
No relatório (peça 3, p. 160-163) , o tomador de contas concluiu que o prejuízo importaria no valor original de R$ 76.531,24, imputando-se a responsabilidade a Cláudio Luis Schroder Vitoria, Prefeito Municipal no período de 1º/1/2013 a 31/12/2016, na condição de gestor dos recursos, e a Mauro Santos Nolasco, Prefeito Municipal no período de 1º/1/2017 a 31/12/2020, na condição de sucessor. 
A Controladoria-Geral da União emitiu o relatório de auditoria (peça 3, p. 172-174) , em concordância com o relatório do tomador de contas. O certificado de auditoria e o parecer do dirigente do órgão de controle interno concluíram pela irregularidade das presentes contas (peça 3, p. 176-179) .
O ministro responsável pela área atestou haver tomado conhecimento das conclusões contidas no relatório e certificado de auditoria, bem como do parecer conclusivo do dirigente do órgão de controle interno, manifestando-se pela irregularidade das contas, e determinou o encaminhamento do processo ao Tribunal de Contas da União (peça 7) .
Já no âmbito do TCU, após verificar-se a existência de vícios na citação inicial (peças 9-11) , em consonância com os princípios da ampla defesa e do contraditório, foi promovido novo contraditório do Sr. Mauro Santos Nolasco e dos espólios dos Srs. João Serafim Quevedo e Cláudio Luís Schroder Vitoria pela não comprovação da boa e regular aplicação dos recursos federais repassados no âmbito do Contrato de Repasse 263.93876/2008, em face da execução parcial do objeto do ajuste, sem aproveitamento da parte executada (peças 35-37) .
Ao analisar as alegações de defesa apresentadas, a unidade técnica propôs julgar regulares com ressalvas as contas do Sr. João Serafim Quevedo (falecido) e julgar irregulares as contas dos responsáveis Cláudio Luís Schroder Vitoria (falecido) e Mauro Santos Nolasco, condenando-os solidariamente ao pagamento das importâncias apuradas, bem como, aplicar ao Sr. Mauro Santos Nolasco (CPF XXX.354.590-XX) a multa prevista no art. 57 da Lei 8.443/1992 (peças 81-83) .
No entanto, enquanto os autos estavam no gabinete do representante do MPTCU, o Sr. Mauro Santos Nolasco ingressou com novos elementos aos autos (peças 84-85) , em que apresenta o Ofício 0167/2022/REGOVPL (peça 85) , que, segundo o responsável, traz informações acerca da aprovação das prestações de contas do contrato de repasse objeto de apuração na presente tomada de contas especial (peça 86) .
Assim, atendendo a pedido do MPTCU, o Ministro Relator determinou o retorno dos autos a esta Secretaria para análise dos novos elementos juntados às peças 84 e 85 (peça 87) .
Registra-se que, conforme plano de trabalho (peça 3, p. 22-24) , o objeto do Contrato de Repasse 263.938-76/2008 (Siafi 637852) , alvo deste processo, limitava-se à infraestrutura (estacas, blocos, pilares, viga de fundação, viga intermediária e viga de respaldo) de sustentação da cobertura do ginásio esportivo. 
A parcela referente à cobertura (estrutura metálica e telha) , em si, da quadra poliesportiva fez parte de outro ajuste, o Contrato de Repasse 303.347-82/2009 (Siafi 713542) , cujo orçamento foi fixado em R$ 239.147,86, dos quais foram liberados R$ 146.250,00. Logo, o sucesso do objeto do ajuste alvo desta TCE dependia da conclusão da obra do Contrato de Repasse 303.347-82/2009.
Com a análise dos novos elementos (peças 84 e 85) , considerando que o Ofício da Caixa 167/2022 (peça 85) , embora tenha citado que a respectiva Prestação de Contas Final foi aprovada no Siafi, em 06/06/2022, não informou: 1- se a aprovação da prestação de contas se refere à execução do objeto (aspecto técnico) , ou somente à execução financeira do contrato; 2- se, após a instauração desta TCE, o objeto foi 100% executado ou se a parte executada passou a ter funcionalidade, a Secex/TCE realizou diligência à Caixa Econômica Federal, para que enviasse (peças 91, 92 e 93) :
Relatório de Acompanhamento de Engenharia - RAE atualizado, informando o percentual executado do objeto pactuado no âmbito do Contrato de Repasse 263.93876/2008, bem como, se a parte executada atingiu os objetivos do ajuste, trazendo benefícios à sociedade;
Relatório de Acompanhamento de Engenharia - RAE atualizado, informando o percentual executado do objeto pactuado no âmbito do Contrato de Repasse 303.347-82/2009, bem como, se a parte executada atingiu os objetivos do ajuste, trazendo benefícios à sociedade.
Em resposta ao Ofício 38383/2022-Seproc, de 9/8/2022 (peça 94) , a Caixa enviou resposta (peças 96-102) a seguir analisada. 
ANÁLISE DOS PRESSUPOSTOS DE PROCEDIBILIDADE DA IN/TCU 71/2012
Avaliação da Ocorrência de Prescrição
Em relação à prescrição, o Supremo Tribunal Federal - STF, no Recurso Extraordinário - RE 636.886, fixou a tese, com repercussão geral reconhecida, de que "é prescritível a pretensão de ressarcimento ao erário fundada em decisão de Tribunal de Contas" (Tema 899) . Posteriormente, o próprio TCU regulamentou o assunto por meio da Resolução TCU 344, de 11/10/2022, publicada em 21/10/2022, à luz do disposto na Lei 9.873/1999, estabelecendo que "prescrevem em cinco anos as pretensões punitiva e de ressarcimento" nos processos de controle externo, conforme o art. 2º, da referida norma.
Quanto ao termo inicial da contagem do prazo prescricional, o art. 4º prevê o seguinte:
Art. 4° O prazo de prescrição será contado:
I - da data em que as contas deveriam ter sido prestadas, no caso de omissão de prestação de contas;
II - da data da apresentação da prestação de contas ao órgão competente para a sua análise inicial;
III - do recebimento da denúncia ou da representação pelo Tribunal ou pelos órgãos de controle interno, quanto às apurações decorrentes de processos dessa natureza;
IV - da data do conhecimento da irregularidade ou do dano, quando constatados em fiscalização realizada pelo Tribunal, pelos órgãos de controle interno ou pelo próprio órgão ou entidade da Administração Pública onde ocorrer a irregularidade;
V - do dia em que tiver cessado a permanência ou a continuidade, no caso de irregularidade permanente ou continuada.
No que se refere às causas de interrupção da prescrição, o art. 5º dispõe:
Art. 5º A prescrição se interrompe:
I - pela notificação, oitiva, citação ou audiência do responsável, inclusive por edital; 
II - por qualquer ato inequívoco de apuração do fato;
III - por qualquer ato inequívoco de tentativa de solução conciliatória; 
IV - pela decisão condenatória recorrível.
§ 1° A prescrição pode se interromper mais de uma vez por causas distintas ou por uma mesma causa desde que, por sua natureza, seja repetível no curso do processo.
§ 2° Interrompida a prescrição, começa a correr novo prazo a partir do ato interruptivo.
§ 3º Não interrompem a prescrição o pedido e concessão de vista dos autos, emissão de certidões, prestação de informações, juntada de procuração ou subestabelecimento e outros atos de instrução processual de mero seguimento do curso das apurações.
No caso concreto, o termo inicial da contagem do prazo prescricional ocorreu na data que a prestação de contas foi apresentada (art. 4°, inciso II) , mas não se localizou nos autos. 
Ademais, verificam-se, nos presentes autos, os seguintes eventos processuais interruptivos da prescrição, ocorridos tanto na fase interna, quanto na fase externa desta TCE:
21.1.	fase interna:
	a) Prazo final da prestação de contas - 1/3/2018 (peça 3) .
	b) Relatório do Tomador de contas 199/2018, de 22/3/2018 (peça 3, p. 160-163) 
	c) Relatório de auditoria 227/2019, de 20/3/2019 (peça 3, p. 172-174) 
21.2.	fase externa:
	a) Processo autuado por Segecex, em 17/6/2019 
	b) Processo distribuído para 1ª instrução, em 14/1/2020
	c) Realização de diligência à Caixa, em 9/8/2022 (peça 94) .
22.	Ao se analisar o termo inicial da contagem do prazo de prescrição, bem como a sequência de eventos processuais indicados no item anterior, os quais têm o condão de interromper a fluência do prazo prescricional, nos termos do art. 5º da Resolução TCU n. 344/2022, conclui-se que não houve o transcurso do prazo de 5 (cinco) anos entre cada evento processual e o seguinte. Portanto, levando-se em consideração o entendimento do STF acima mencionado, bem como a vigente regulamentação do Tribunal, não ocorreu, nos autos, a prescrição da pretensão sancionatória e ressarcitória para o TCU.
Avaliação da Prescrição Intercorrente no Âmbito do Tribunal
23.	A RESOLUÇÃO - TCU 344, de 11 de outubro de 2022, estabelece que:
Art. 8º Incide a prescrição intercorrente se o processo ficar paralisado por mais de três anos, pendente de julgamento ou despacho, sem prejuízo da responsabilidade funcional decorrente da paralisação, se for o caso. 
§ 1° A prescrição intercorrente interrompe-se por qualquer ato que evidencie o andamento regular do processo, excetuando-se pedido e concessão de vista dos autos, emissão de certidões, prestação de informações, juntada de procuração ou subestabelecimento e outros atos que não interfiram de modo relevante no curso das apurações.
§ 2° As causas suspensivas e interruptivas da prescrição principal também suspendem ou interrompem a prescrição intercorrente.
24.	Levando-se em consideração a vigente regulamentação do Tribunal, bem como os eventos processuais interruptivos da prescrição na fase externa, relacionados no item 21.2. acima, conclui-se que não houve o transcurso do prazo de 3  (três) anos entre cada evento processual e o seguinte, e consequentemente não ocorreu a prescrição intercorrente.
Apreciação do Prejuízo ao Contraditório e Ampla Defesa
25.	Verifica-se que não houve o transcurso de mais de dez anos desde o fato gerador sem que tenha havido a notificação dos responsáveis pela autoridade administrativa federal competente (art. 6º, inciso II, c/c art. 19, da IN/TCU 71/2012, modificada pela IN/TCU 76/2016) , uma vez que o fato gerador da irregularidade ocorreu em 1/3/2018 (prazo final para apresentação da prestação de contas) , e os responsáveis foram notificados sobre a irregularidade, pela autoridade administrativa competente, conforme abaixo:
0. João Serafim Quevedo, de acordo com a informação registrada na Ficha de Qualificação de Responsáveis (peça 3, p. 8) , por meio de notificação recebida em 20/5/2016;
0. Cláudio Luis Schroder Vitoria, por meio do ofício acostado à peça 3, p. 14, recebido em 23/5/2016 (peça 3, p. 16) ; e
0. Mauro Santos Nolasco, por meio do ofício acostado à peça 3, p. 12, recebido em 14/6/2017.
Valor de Constituição da TCE 	
Verifica-se, ainda, que o valor atualizado do débito apurado (sem juros) , em 1º/1/2017, é de R$ 105.836,83, portanto, superior ao limite mínimo de R$ 100.000,00, na forma estabelecida conforme os arts. 6º, inciso I, e 19, da IN/TCU 71/2012, modificada pela IN/TCU 76/2016. 
OUTROS DÉBITOS NOS SISTEMAS DO TCU COM OS MESMOS RESPONSÁVEIS
Informa-se que não foram encontrados débitos imputáveis aos responsáveis em outros processos no Tribunal.
A tomada de contas especial está, assim, devidamente constituída e em condição de ser instruída.
Em resposta à diligência deste Tribunal, por meio do Ofício 0045/2022, a Caixa informou que (peça 96) :
29.1.	Quanto a alínea "a" - Relatório de Acompanhamento de Engenharia - RAE atualizado, informando o percentual executado do objeto pactuado no âmbito do Contrato de Repasse 263.93876/2008, bem como, se a parte executada atingiu os objetivos do ajuste, trazendo benefícios à sociedade;
2.1 No que tange o Contrato de Repasse nº . 263.938-76/2008, que teve por objeto a implantação e modernização de infraestrutura para esporte recreativo e de lazer, no município de Capão do Leão/RS, encaminhamos cópia do último Relatório de Acompanhamento de Engenharia (RAE) , emitido em 01/08/2012, com 78,49% de execução acumulada (Anexo 1) .
2.2. Informamos que o contrato foi executado de forma parcial, não havendo funcionalidade naquilo que foi edificado, sendo assim, foi aberto processo de Tomada de Contas Especial (TC Processo 015.949/2019-2) . 
2.2.1 No entanto, ocorreu a devolução dos recursos por parte do município, com a devida correção monetária, conforme comprovante apensado (Anexo 2) , motivo pelo qual foi efetuada a extinção contratual e aprovação no SIAFI da Prestação de Contas Final com ressalva em 06/06/2022. 
2.2.2 Encaminhamos, ainda, cópia do Ofício nº 0087/2021/REGOVPL (Anexo 3) remetido ao município de Capão do Leão/RS, informando a extinção do contrato após o saneamento das irregularidades com a respectiva quitação da dívida relativa ao saldo desbloqueado do contrato, cuja execução não apresentou funcionalidade.
2.2.3 Em que pese devolução de recursos realizada, considerando o processo de TCE em andamento, aguardamos deliberação desse Tribunal para se for o caso, extinguir o registro de aprovação da Prestação de Contas registrada no SIAFI.
29.2. 	Quanto a alínea "b" Relatório de Acompanhamento de Engenharia - RAE atualizado, informando o percentual executado do objeto pactuado no âmbito do Contrato de Repasse 303.347-82/2009, bem como, se a parte executada atingiu os objetivos do ajuste, trazendo benefícios à sociedade.
3.1 Encaminhamos cópia do último Relatório de Acompanhamento de Engenharia (RAE) , emitido em 27/08/2013, com 47,66% de execução acumulada (Anexo 4) do Contrato de Repasse nº . 303.347-82, cujo objeto envolvia segunda etapa das obras do Contrato de Repasse nº . 263.938-76/2008.
3.2 Desse modo, o Contrato nº . 303.347-82 também foi executado de forma parcial, não havendo funcionalidade naquilo que foi edificado, sendo assim, foi iniciado processo de Tomada de Contas Especial (Procedimento Simplificado - Débito Inferior - e-TCE 1046/2018) . 
3.2.1 No entanto, ocorreu a devolução dos recursos por parte do município, com a devida correção monetária, conforme comprovante apensado (Anexo 5) , motivo pelo qual foi efetuada a extinção contratual e aprovação no SIAFI da Prestação de Contas Final com ressalva em 23/05/2022.
3.2.2 Encaminhamos, ainda, cópia do Ofício nº 0090/2021/REGOVPL (Anexo 6) remetido ao município de Capão do Leão/RS, informando a extinção do contrato após o saneamento das irregularidades com a respectiva quitação da dívida relativa ao saldo desbloqueado do contrato, cuja execução não apresentou funcionalidade
30.	Análise: Considerando a devolução pelo Convenente (Prefeitura Municipal de Capão do Leão/RS) ao Tesouro Nacional dos recursos federais relativos ao Contrato de Repasse 263.938-76/2008 (peça 98) , inicialmente, busca-se o encaminhamento a ser dado ao presente processo. 
30.1.	Nesse contexto, entende-se oportuno citar os seguintes trechos elucidativos do Acórdão 18188/2021-TCU-Primeira Câmara- Relator: Benjamin Zymler (com destaques) :
15. Observo que a principal questão a ser analisada nesta assentada reside nas consequências oriundas do recolhimento do débito atualizado logo após a citação dos responsáveis.
16. Os arts. 12, inciso II e § 2º, da Lei 8.443/1992 e 212, inciso II e §§ 1º a 6º, do Regimento Interno do TCU preveem a possibilidade de os responsáveis, logo após serem citados, recolherem o débito imputado pelo Tribunal, acrescido apenas da atualização monetária. A controvérsia que surge é se, uma vez recolhido o débito corrigido monetariamente, haverá quitação automática da dívida ou se a extinção do débito depende do reconhecimento da boa-fé do responsável.
17. A jurisprudência tradicional desta Corte vinha defendendo a tese de que a expurgação dos juros moratórios e a consequente quitação da dívida somente ocorreriam se o Tribunal reconhecesse a presença da boa-fé no caso concreto. Nesse sentido, cito os Acórdão 4428/2018-TCU-Primeira Câmara, 8.780/2017-1ª Câmara, 2.434/2016-Plenário e 5.218/2013-2ª Câmara.
18. Entretanto, mais recentemente, no julgamento do Acórdão 2144/2018-TCU-Plenário, este Tribunal entendeu que essa não era a melhor interpretação a ser conferida aos arts. 12 da Lei 8.443/1992 e 202 do Regimento Interno. Naquela oportunidade, considerou-se desarrazoado que, após o pagamento do valor indicado no ofício citatório, o jurisdicionado ainda estivesse sujeito ao recálculo da dívida para fins de pagamento dos juros moratórios.
19. Dito de outro modo, restou decidido que o pagamento tempestivo do débito na fase de citação, atualizado monetariamente, opera sua quitação, não cabendo a incidência de juros de mora quando do julgamento do processo. Todavia, caso não reste caracterizada a boa-fé do responsável ou subsistam outras irregularidades, as contas serão julgadas irregulares, podendo, ainda, ser a ele aplicada a multa prevista no art. 58, inciso I, da Lei 8.443/1992. Nessa esteira, cito também os Acórdãos 1.143 e 3.976/2019, ambos da Primeira Câmara.
20. Convém acrescentar que a questão voltou a ser discutida por este Tribunal em face do recurso de reconsideração interposto pelo MPTCU contra o Acórdão 2144/2018-TCU-Plenário. Embora o Parquet especializado tenha defendido o cabimento da cobrança de juros de mora na hipótese de pagamento tempestivo do débito na fase de citação e de não comprovação de boa-fé do responsável, o TCU, por meio do Acórdão 1624/2021-TCU-Plenário, decidiu, de maneira unânime, rejeitar o recurso e manter os exatos termos da deliberação recorrida, ratificando a evolução na jurisprudência sobre o assunto.
21. Portanto, diante da mudança de entendimento desta Corte e das evidências de que a associação recolheu o débito apontado, atualizado monetariamente, na fase citatória, proponho ao Colegiado que seja expedida quitação da dívida também em relação ao ora recorrente, tendo em vista que ele havia sido citado em solidariedade com a aludida associação.
22. Contudo, conforme mencionado anteriormente, isso não impede que o Tribunal mantenha o julgamento pela irregularidade das contas do recorrente, sem a imputação de débito. Afinal, embora as demais inconformidades tenham sido consideradas elididas por meio do subitem 9.2 do acórdão condenatório, o responsável não logrou demonstrar a boa-fé em sua conduta no que tange à irregularidade remanescente, visto que as atenuantes por ele alegadas não são capazes de justificar a sua atuação, como diretor-geral do Hospital Federal de Bonsucesso, na assinatura do contrato que permitiu o repasse irregular de recursos à associação privada, sem a implementação de qualquer tipo de controle e de prestação de contas, o que deu origem ao débito que ensejou a citação dos responsáveis.
23. Cabe acrescentar que não houve aplicação de multa ao agente na deliberação ora recorrida. Na ocasião, este Tribunal acolheu a conclusão constante do parecer do MPTCU (peça 162, p. 19) no sentido de que havia ocorrido a prescrição da pretensão punitiva, com base nos critérios do Acórdão 1441/2016-TCU-Plenário.
30.2.	Em sequência, resgata-se a conclusão da instrução de mérito (peça 81) , a saber:
Em face da análise promovida na seção "Exame Técnico", verifica-se que o espólio do Sr. Cláudio Luiz Schroder Vitória (gestão 2013-2016) e o Sr. Mauro Santos Nolasco (gestão 2017-2020) não lograram comprovar a boa e regular aplicação dos recursos, de forma que se propõe rejeitar as alegações de defesa apresentadas, uma vez que não foram suficientes para sanar as irregularidades a eles atribuídas e nem afastar o débito apurado. Ademais, inexistem nos autos elementos que demonstrem a boa-fé dos responsáveis ou a ocorrência de outras excludentes de culpabilidade.
Tendo em vista que não constam dos autos elementos que permitam reconhecer a boa-fé dos responsáveis, sugere-se que as suas contas sejam julgadas irregulares, nos termos do art. 202, § 6º, do Regimento Interno do TCU, com a imputação do débito atualizado monetariamente e acrescido de juros de mora, nos termos do art. 202, § 1º do Regimento Interno do TCU, descontado o valor eventualmente recolhido.
Por fim, propõe-se o julgamento pela regularidade com ressalvas das contas do Sr. João Serafim Quevedo (gestão 2009 a 2012) , nos termos do art. 208 do Regimento Interno do TCU c/c art. 16, inciso II, da Lei 8.443/1992, uma vez que não é razoável concluir que ex-prefeito deva ser responsabilizado pela paralização da obra, justamente nos quatro últimos meses de sua gestão.
0. Com isso, tendo em vista que houve o pagamento tempestivo do débito, ainda na fase de citação, opera sua quitação, não cabendo a incidência de juros quando do julgamento do processo. Todavia, quanto aos responsáveis: o espólio do Sr. Cláudio Luiz Schroder Vitória (gestão 2013-2016) e o Sr. Mauro Santos Nolasco (gestão 2017-2020) como não restou caracterizada a boa-fé, suas contas devem ser julgadas irregulares.
0. Frisa-se, ainda, que devido ao caráter personalíssimo da sanção pecuniária, não poderá ser aplicada a multa ao espólio do Sr. Cláudio Luiz Schroder Vitória (gestão 2013-2016) , mas deverá ser aplicada ao Sr. Mauro Santos Nolasco (gestão 2017-2020) a multa prevista no art. 58, inciso I, da Lei 8.443/1992.
CONCLUSÃO
O exame das ocorrências descritas na seção "Exame Técnico" demonstrou que face ao recolhimento da dívida não subsiste o débito atribuído aos responsáveis. Entretanto, considerando a análise realizada na instrução à peça 81, propõe-se o julgamento pela regularidade com ressalvas das contas do Sr. João Serafim Quevedo (gestão 2009 a 2012) e pela irregularidade das contas dos responsáveis: espólio do Sr. Cláudio Luiz Schroder Vitória (gestão 2013-2016) e o Sr. Mauro Santos Nolasco (gestão 2017-2020) , já que não restou caracterizada a boa-fé desses últimos.
Relata-se, ainda, que devido ao caráter personalíssimo da sanção pecuniária, não poderá ser aplicada a multa ao espólio do Sr. Cláudio Luiz Schroder Vitória (gestão 2013-2016) , mas deverá ser aplicada ao Sr. Mauro Santos Nolasco (gestão 2017-2020) a multa prevista no art. 58, inciso I, da Lei 8.443/1992.
Informa-se que, não ocorreu, nos autos, a prescrição da pretensão sancionatória e ressarcitória para o TCU (itens 17 a 22 desta instrução) .
Por fim, considerando que a dívida foi paga pelo Município de Capão do Leão/RS, entende-se pertinente dar conhecimento ao Tribunal de Contas do Estado do Rio Grande do Sul.
PROPOSTA DE ENCAMINHAMENTO
Diante do exposto, submetem-se os autos à consideração superior, propondo:
1. acatar as alegações de defesa apresentadas pelo espólio do Sr. João Serafim Quevedo (CPF XXX.398.260-XX; falecido) ;
1. rejeitar as alegações de defesa apresentadas pelo espólio do Sr. Cláudio Luís Schroder Vitoria (CPF XXX.672.700-XX; falecido) e pelo Sr. Mauro Santos Nolasco (CPF XXX.354.590-XX) ;
1. julgar regulares com ressalvas, em conformidade com o art. 208 do Regimento Interno do TCU c/c art. 16, inciso II, da Lei 8.443/1992, as contas do Sr. João Serafim Quevedo (CPF XXX.398.260-XX; falecido) , dando-lhe quitação;
1. julgar irregulares, nos termos dos arts. 1º, inciso I, 16, inciso III, alíneas b e c, da Lei 8.443/1992, c/c os arts. 19 e 23, inciso III, da mesma Lei, as contas dos responsáveis Cláudio Luís Schroder Vitoria (CPF XXX.672.700-XX; falecido) e Mauro Santos Nolasco (CPF XXX.354.590-XX) ;
1.  dar quitação do débito apurado nestes autos ao Sr. Mauro Santos Nolasco (CPF XXX.354.590-XX) e ao espólio do Sr. Cláudio Luís Schroder Vitoria (CPF XXX.672.700-XX; falecido) , tendo em vista seu recolhimento do débito aos cofres do Tesouro Nacional;
1. aplicar ao Sr. Mauro Santos Nolasco (CPF XXX.354.590-XX) a multa prevista no art. 58, inciso I, da Lei 8.443/1992, com a fixação do prazo de quinze dias, a contar da notificação, para comprovar, perante o Tribunal (art. 214, inciso III, alínea "a", do Regimento Interno) , o recolhimento da dívida aos cofres do Tesouro Nacional, atualizada monetariamente desde a data do acórdão até a do efetivo recolhimento, se for paga após o vencimento, na forma da legislação em vigor;
1. autorizar, desde logo, a cobrança judicial das dívidas, caso não atendida a notificação, na forma do disposto no art. 28, inciso II, da Lei 8.443/1992;
1. autorizar também, desde logo, se requerido, com fundamento no art. 26, da Lei 8.443, de 1992, c/c o art. 217, §1º do Regimento Interno do TCU, o parcelamento da (s) dívida (s) em até 36 parcelas, incidindo, sobre cada parcela, corrigida monetariamente, os correspondentes acréscimos legais, fixando-lhe o prazo de quinze dias, a contar do recebimento da notificação, para comprovar, perante o Tribunal, o recolhimento da primeira parcela, e de trinta dias, a contar da parcela anterior, para comprovar os recolhimentos das demais parcelas, devendo incidir, sobre cada valor mensal, atualizado monetariamente, os juros de mora devidos, no caso do débito, na forma prevista na legislação em vigor, alertando o responsável de que a falta de comprovação do recolhimento de qualquer parcela importará o vencimento antecipado do saldo devedor, nos termos do § 2º do art. 217 do Regimento Interno deste Tribunal; 
1. enviar cópia do Acórdão a ser prolatado à Procuradoria da República no Estado do Rio Grande do Sul, nos termos do § 3º do art. 16 da Lei 8.443/1992, c/c o § 7º do art. 209 do Regimento Interno do TCU, para adoção das medidas cabíveis; e
1. enviar cópia do Acórdão que vier a ser proferido à Secretaria Especial do Esporte do Ministério da Cidadania, à Caixa Econômica Federal, ao Município de Capão do Leão/RS e aos responsáveis, para ciência;
1. informar à Procuradoria da República no Estado do Rio Grande do Sul, à Secretaria Especial do Esporte do Ministério da Cidadania, à Caixa Econômica Federal, ao Município de Capão do Leão/RS e aos responsáveis que a presente deliberação, acompanhada do Relatório e do Voto que a fundamenta, está disponível para a consulta no endereço www.tcu.gov.br/acordaos, além de esclarecer que, caso requerido, o TCU poderá fornecer sem custos as correspondentes cópias, de forma impressa; e
1. informar à Procuradoria da República no Estado do Rio Grande do Sul que, nos termos do parágrafo único do art. 62 da Resolução TCU 259/2014, os procuradores e membros do Ministério Público credenciados nesta Corte podem acessar os presentes autos de forma eletrônica e automática, ressalvados apenas os casos de eventuais peças classificadas como sigilosas, as quais requerem solicitação formal;
1. dar ciência ao Tribunal de Contas do Estado do Rio Grande do Sul de que o débito relacionado Contrato de Repasse 263.93876/2008, de responsabilidade do Sr. Cláudio Luís Schroder Vitoria (CPF XXX.672.700-XX; falecido) e do Sr. Mauro Santos Nolasco (CPF XXX.354.590-XX) , foi pago pelo Município de Capão do Leão/RS, encaminhando ao órgão cópia do Acórdão que vier a ser proferido.
O representante do Ministério Público Junto ao TCU, eminente Procurador Dr. Rodrigo Medeiros de Lima, manifestou-se de acordo com a proposta de encaminhamento do auditor responsável pela instrução, conforme o parecer a seguir transcrito (peça 107) :
Diante dos elementos constantes dos autos, este representante do Ministério Público junto ao Tribunal de Contas da União manifesta-se de acordo com a proposta oferecida pela unidade técnica, em pareceres uniformes (peças 104 a 106) , sem prejuízo de registrar ressalva quanto à consideração de mais de uma causa interruptiva de mesma natureza (§ 1º do art. 5º da Resolução TCU 344/2022) , o que não vislumbramos proporcional, haja vista que possibilita, no limite, infindáveis extensões do prazo prescricional, algo incompatível com o princípio da razoabilidade. 
2. 	Nada obstante, acatamos os ditames da Resolução TCU 344/2022, inclusive o disposto no § 1º de seu art. 5º, em deferência ao que restou decidido pela Corte de Contas, a teor do voto condutor do Acórdão 2285/2022-TCU-Plenário (relator Ministro Antonio Anastasia) .
É o relatório.

Angelita Ramires Islabão Quevedo; Habner Lui Mastrantonio Nornberg (OAB/RS 93.686); Vilson Farias (OAB/RS 40.103); Ana Cristina dos Santos Porto (OAB/RS 51.510) e outros.

Procurador Rodrigo Medeiros de Lima.

TOMADA DE CONTAS ESPECIAL. CONTRATO DE REPASSE. EXECUÇÃO PARCIAL DAS OBRAS SEM FUNCIONALIDADE. CITAÇÃO. FALECIMENTO DE DOIS RESPONSÁVEIS. RECOLHIMENTO DO DÉBITO. CONTAS IRREGULARES E REGULARES COM RESSALVAS. QUITAÇÃO. NOTIFICAÇÕES.

TOMADA DE CONTAS ESPECIAL (TCE)

Unidade de Auditoria Especializada em Tomada de Contas Especial (AudTCE).

Cuidam os autos de tomada de contas especial instaurada pela Caixa Econômica Federal (Caixa) , em desfavor dos srs. Cláudio Luis Schroder Vitória (falecido) e Mauro Santos Nolasco, exprefeitos de Capão do Leão/RS (gestões 2013-2016 e 2017-2020, respectivamente) , em razão do não cumprimento do objeto pactuado no Contrato de Repasse 263.93876, relativo à implantação e modernização de infraestrutura para a prática de esporte recreativo e de lazer, naquele município.
O contrato de repasse, firmado pelo Ministério do Esporte, teve vigência entre 29/9/2008 e 30/12/2017, com prazo para apresentação da prestação de contas até 1/3/2018. O valor do contrato, após os aditivos, totalizou R$ 174.552,19, sendo R$ 97.500,00 oriundos da União e R$ 77.052,19 a cargo do ente municipal.
Contudo, apenas R$ 76.531,24 de recursos federais foram liberados.
A Caixa instaurou tomada de contas especial em razão do não cumprimento do objeto pactuado. Isso porque foi constatada a execução de apenas 78,49% do contrato, sendo que as obras realizadas não apresentavam funcionalidade. Logo, o objetivo social proposto no plano de trabalho não teria sido atingido.
Diante dessa avaliação, o tomador de contas imputou responsabilidade aos ex-prefeitos Cláudio Luis Schroder Vitória e Mauro Santos Nolasco, por não terem dado continuidade às obras em seus mandatos. O controle interno emitiu relatório em concordância a proposta, concluindo pela irregularidade nas contas.
Ao ingressar os autos a esta Corte, a unidade instrutiva avaliou que a responsabilidade pelo dano ao erário deveria recair também sobre o ex-prefeito João Serafim Quevedo (gestão 2009-2012, falecido) , além dos gestores acima mencionados, por não adotarem as providências necessárias para a conclusão das obras, dando causa à execução parcial do objeto do ajuste, sem que a parte executada tivesse qualquer serventia. Desse modo, promoveu a citação dos espólios e dos responsáveis, solidariamente, pelo débito no valor histórico de R$ 76.531,24.
No curso do processo, a Caixa informou que o município restituiu esse valor à União, corrigido monetariamente, desconstituindo o débito desta tomada de contas especial. Ao analisar o mérito, a unidade instrutiva propôs o julgamento pela irregularidade das contas dos responsáveis Cláudio Luis Schroder Vitória e Mauro Santos Nolasco, por não terem logrado êxito em demonstrar a conformidade das suas condutas, e sugeriu a aplicação da multa prevista do art. 58, inciso I, da Lei 8.443/1992 a este último. Ademais, propôs o julgamento pela regularidade com ressalvas das contas do responsável João Serafim Quevedo, pois não ficou demonstrado que os problemas na execução das obras aconteceram durante a sua gestão à frente da prefeitura.
O Ministério Público junto ao TCU, na pessoa do eminente Procurador Dr. Rodrigo Medeiros de Lima, manifestou-se de acordo com as referidas propostas.
Feito esse resumo processual, passo a decidir.
II
Inicialmente, esclareço que o objetivo das obras contratadas era a transformação da quadra de esportes do bairro Jardim América em um ginásio, com uma estrutura coberta que possibilitasse um melhor aproveitamento do local pela comunidade de Capão do Leão/RS.
Para tal, as obras do ginásio foram divididas em dois contratos de repasse. O primeiro (263.93876) , objeto desta tomada de contas especial, previa a construção da infraestrutura (estacas e blocos) , de parte da superestrutura (pilares e vigas) , além da recuperação e pintura do piso. O segundo (303.347-82) previa a implantação da cobertura e a reforma dos sanitários.
Adentrando o Contrato de Repasse 263.93876, noto que boa parte da sua execução aconteceu entre os anos de 2011 e 2012, quando 78,49% das obras foram realizadas. A última medição, de 1/8/2012, registrou a construção de praticamente todas as estruturas do ginásio, restando a recuperação e a repintura do piso.
Dado esse contexto, passo a analisar as condutas dos responsáveis.
Quanto à responsabilização do espólio do ex-prefeito João Serafim Quevedo, apesar das obras não terem sido concluídas durante seu mandato (2009-2012) , a defesa trouxe argumentos procedentes, no sentido de que a Caixa não apontou problemas relacionados ao alcance e à qualidade do objeto contratado nesse período, o que atenua a responsabilidade do gestor. Por isso, suas alegações de defesa merecem ser parcialmente acatadas.
Durante o mandato do ex-prefeito Cláudio Luis Schroder Vitória (2013-2016) , as obras continuaram paralisadas. Porém, em sede de alegações de defesa, a representante do espólio do responsável não trouxe maiores esclarecimentos sobre os motivos que levaram a essa interrupção, mesmo havendo recorrentes notificações da Caixa requerendo explicações do município quanto ao andamento das obras. Sendo assim, não encontrei justificativas plausíveis que impedissem o gestor de dar continuidade ao contrato de repasse. Logo, entendo que suas alegações de defesa devem ser rejeitadas.
Portanto, acompanho a proposta da unidade instrutiva e do MPTCU, adotando seus fundamentos como minhas razões de decidir, no sentido de julgar regulares com ressalvas as contas do ex-prefeito João Serafim Quevedo, bem como irregulares as contas do ex-prefeito Cláudio Luis Schroder Vitória, afastando-lhe a aplicação de multa em razão do seu falecimento, e dando quitação ao seu espólio, devido ao recolhimento do débito por parte do município de Capão do Leão (peça 98) .
Em função desse ressarcimento, acompanho também a proposta de notificar o Tribunal de Contas do Estado do Rio Grande do Sul sobre a deliberação destes autos, para conhecimento e adoção das providências consideradas cabíveis.
Quanto à responsabilização do ex-prefeito Mauro Santos Nolasco, as evidências mostram que as obras também não foram retomadas durante o seu mandato. Contudo, em suas alegações de defesa, o responsável esclarece que ao assumir a gestão do município teria determinado a adoção de providências para dar continuidade às obras, e constatado a necessidade de realizar previamente uma verificação técnica da estrutura construída. Assim, em julho de 2017, contratou uma empresa especializada para a emissão de um laudo técnico (peça 74) .
A conclusão do laudo foi pela "inviabilidade da execução do projeto, uma vez que [a] estrutura estaria comprometida o que requereria a demolição e realização de um novo empreendimento". Em função disso, o responsável optou por não dar continuidade às obras previstas inicialmente, e revitalizar parcialmente a quadra de esportes, sem a construção da cobertura.
Feita essa breve síntese, devo ponderar inicialmente que o ex-prefeito Mauro Santos Nolasco gerenciou o contrato de repasse apenas durante o ano de 2017, quando as obras já se encontravam paralisadas há mais de quatro anos. Nesse sentido, a retomada do contrato de repasse não seria uma tarefa simples, ainda mais no início do seu mandato.
Além disso, parece-me razoável sua iniciativa de contratar serviços especializados para avaliar as obras que haviam sido construídas apenas parcialmente durante os mandatos anteriores. O laudo técnico, produto dessa contratação, apontou problemas no dimensionamento dos blocos sobre estacas, que são estruturas em concreto armado com a função de receber as cargas dos pilares e transmiti-las para as fundações. Mais especificamente, haveria uma inexistência ou insuficiência das armaduras longitudinais, especialmente no eixo das estacas, o que poderia causar a ruína das estruturas.
Assim, o laudo aponta que os 26 blocos construídos de maneira inadequada deveriam sofrer uma recuperação estrutural, de modo a adequá-los aos critérios da ABNT NBR 6.118 (Projeto de estruturas de concreto - Procedimento) . 
Acerca dos critérios utilizados, de fato, segundo a NBR 6.118, "a armadura de flexão deve ser disposta essencialmente (mais de 85%) nas faixas definidas pelas estacas, em proporções de equilíbrio das respectivas bielas". Ou seja, a norma estabelece que os blocos devem ter uma concentração maior de armações no eixo longitudinal entre as estacas. Assim, é possível concluir que os critérios expostos no laudo são procedentes.
Por outro lado, conforme asseverado pela unidade instrutiva, vejo que o responsável apresentou os documentos técnicos de maneira aparentemente incompleta (peças 75-78) . E mais, o laudo não contém informações precisas sobre o projeto desses blocos, nem mesmo informações sobre a estrutura de fato construída, o que prejudica uma avaliação mais detalhada sobre a necessidade dos serviços de recuperação estrutural. Além disso, não há manifestação da Caixa em relação a esse laudo, que foi apresentado pelo responsável apenas durante a fase externa desta tomada de contas especial.
A despeito dessas ponderações, as informações que vieram aos autos indicam que o ex-prefeito Mauro Santos Nolasco adotou ações no sentido de dar andamento às obras, sendo compreensível sua iniciativa de contratar um serviço especializado de avaliação estrutural, depois de quatro anos em que as obras haviam sido paralisadas. 
Por outro lado, apesar de o laudo apontar problemas construtivos, não há evidências de que o ex-prefeito tenha adotado as providências cabíveis para resguardar o erário, acionando judicialmente a empreiteira, que é responsável pela solidez e segurança da obra no prazo de até cinco anos, conforme o art. 618 do Código Civil. Sendo assim, sopesando todas as informações disponíveis, concluo que as suas alegações de defesa devem ser parcialmente acatadas, de modo que as contas do mencionado gestor devem ser julgadas regulares com ressalvas.
III
Em derradeiro, analiso a possível ocorrência de prescrição das pretensões punitiva e de ressarcimento desta Corte. O tema é regulamentado pela Resolução-TCU 344/2022.
No caso em concreto, aplica-se o prazo prescricional de cinco anos, contados do termo inicial (art. 2º) . Deve-se considerar o termo inicial como sendo a data do conhecimento da irregularidade pela própria Caixa (art. 4º, inciso IV) . Segundo consta nos autos, isso ocorreu em 11/7/2016 (peça 3, p. 4) .
Devem ser anotadas ainda as causas de interrupção da prescrição (art. 5º) , a partir das quais novo prazo começa a correr:
	Data
	Tipo
	Fundamento
	Peças

	26/4/2017
	notificação
	art. 5º, inciso I
	3, p. 12

	6/9/2017
	notificação
	art. 5º, inciso I
	3, p. 142

	26/2/2018
	notificação
	art. 5º, inciso I
	3, p. 148

	22/3/2018
	relatório - TCE
	art. 5º, inciso II
	3, p. 160-163

	13/10/2020
	instrução
	art. 5º, inciso II
	9-11

	11/8/2021
	instrução
	art. 5º, inciso II
	35-37

	8/11/2021
	citação
	art. 5º, inciso I
	58

	20/1/2022
	citação
	art. 5º, inciso I
	65

	24/1/2022
	citação
	art. 5º, inciso I
	71

	27/5/2022
	instrução
	art. 5º, inciso II
	81-83

	18/7/2022
	instrução
	art. 5º, inciso II
	91-93

	28/11/2022
	instrução
	art. 5º, inciso II
	104-106

Considerando essas causas interruptivas, não vislumbro violação ao prazo quinquenal de prescrição. Também não verifiquei a prescrição intercorrente (art. 8º da mencionada resolução) .
Portanto, concluo que não se operou a prescrição da pretensão punitiva e ressarcitória deste Tribunal para os responsáveis desta tomada de contas especial.
Diante do exposto, voto para que o Tribunal adote o acórdão que ora submeto à deliberação deste Colegiado.
TCU, Sala das Sessões, em 9 de maio de 2023.
Ministro VITAL DO RÊGO 
Relator